臺灣臺北地方法院民事判決　　　　　　 92年度簡上字第419號
上　訴　人　乙○○
訴訟代理人　甲○○
　　　　　　沈宏裕律師
被　上訴人　丙○○
訴訟代理人　高素真律師
複　代理人　鍾開榮律師
上列當事人間請求排除侵害事件，上訴人對於中華民國92年4月3
0日臺灣臺北地方法院臺北簡易庭91年度北簡字第6482號第一審
判決，提起上訴，本院於94年5月4日言詞辯論終結，判決如下：
    主  文
原判決廢棄。
被上訴人應將坐落台北市○○街104巷143號房屋1樓頂板、2樓頂
板侵入被上訴人所有坐落台北市○○區○○段3小段530地號土地
（如附圖藍色所示部分）約12-15公分之樓板及樑拆除。
第一、二審訴訟費用均由被上訴人負擔。
    事實及理由
一、上訴人起訴主張：坐落台北市○○區○○街104巷141號房屋
    及其坐落基地台北市○○區○○段3小段530地號土地（下稱
    系爭土地）為上訴人所有，被上訴人為同巷 143號房屋（下
    稱系爭房屋）之所有權人。被上訴人於民國89年12月間整修
    系爭房屋時，未經上訴人同意，利用坐落系爭土地上之共同
    牆壁，在系爭房屋1樓頂及2樓頂牆壁上各打 1凹槽，將鋼筋
    置於凹槽內，使系爭房屋之樓板及房樑深入系爭土地上方約
    12-15公分；並另於系爭土地上方3樓處建築 1長6公尺，高3
    公尺、寬42公分之牆壁，致上訴人無法將舊牆打除重新施工
    整建，妨害上訴人所有權之行使，爰依物上返還請求權，求
    命判決被上訴人拆除系爭房屋侵入系爭土地之部分等語（上
    訴後減縮聲明，僅請求被上訴人拆除如附圖藍色部分所示約
    12-15公分之樓板及樑）。並聲明：（一）原判決廢棄。（
    二）被上訴人應將台北市○○街104巷143號1樓頂、2樓頂侵
    入台北市○○區○○段3小段530地號（如附圖藍色部分所示
    ）約12-15公分之樓板及樑拆除。
二、被上訴人則以：系爭房屋與上訴人所有 141號房屋間，除該
    共同牆壁外，並無其他足以支撐系爭房屋結構之鋼筋水泥牆
    壁，被上訴人前因上訴人突然拆去共同牆壁之部分水泥磚塊
    ，使系爭房屋內部毫無遮避，不得已在系爭房屋另行砌建 1
    薄牆壁，薄牆內並未使用任何鋼筋，故如遽然拆除共同牆壁
    ，或拆除系爭房屋樓板與共同壁之連接部分，均足以使系爭
    房屋傾倒，上訴人因此所獲之利益極少，卻使被上訴人受損
    害極大，上訴人行使權利，顯有濫用之虞等語，資為抗辯。
    並聲明：上訴駁回。
三、上訴人主張系爭土地為其所有，被上訴人所有系爭房屋1、2
    樓頂板及樑侵入系爭土地上空 12-15公分之事實，業據其提
    出土地所有權狀，並經本院囑託台北市建築師公會鑑定屬實
    ，有鑑定報告足參（證物外放）。本件兩造所爭執者厥為，
    上訴人請求被上訴人拆除系爭房屋之樓板及樑，是否構成權
    利濫用？茲論述如下：
    （一）上訴人所有141號房屋及其西側牆係於 51年2月1日建
          築完成，而系爭房屋整棟 3層樓房，按比例應包含 1
          樓頂板、2樓頂板全部則完成於 54年6月1日，此有台
          北市建築師公會鑑定報告足憑（見鑑定報告第 4頁）
          。可見系爭房屋與上訴人所有 141號房屋並非同時興
          建，故所謂之共同牆壁，應係指後建築之系爭房屋利
          用已興建完成之 141號房屋西側牆壁。而被上訴人自
          認於89年至91年間曾修建過系爭房屋之樑及樓板，該
          樓板亦可稱近年修建過等情，亦有建築師公會前開鑑
          定報告可參。系爭房屋之樓板及樑侵入上訴人所有系
          爭土地上空及牆壁，無論係被上訴人之前手興建系爭
          房屋時即已侵入，抑或上訴人於89年、91年間修建時
          侵入，被上訴人既為系爭房屋之所有權人，即無解免
          無權占有責任。
    （二）按所有人對於妨害其所有權者，得請求除去之；而土
          地所有權，除法令有限制外，於其行使有利益之範圍
          內，及於土地之上下。民法第767條、第773條分別定
          有明文。又同法第148條第1項係規定行使權利，不得
          以損害他人為主要目的，若當事人行使權利，雖足使
          他人喪失利益，而苟非以損害他人為主要目的，即不
          在該條所定範圍之內（最高法院 45年台上字第105號
          判例參照）。被上訴人或其前手未經上訴人之同意，
          於施作系爭房屋1、2樓頂板時，將鋼筋及樑深入上訴
          人所有141號房屋西側牆面，藉以固定， 無權占有在
          先，上訴人請求拆除系爭房屋之樓板，依台北市建築
          師公會之意見，固有使系爭房屋遭受危險之虞（見本
          院卷第 120頁），然此可能遭受之危險，並非不能排
          除，被上訴人只須於拆除時加強安全措施，即可避免
          ，已據上訴人聘請專業機構估價，提出被上訴人所不
          爭之估價單可參（見本院卷第 135頁），故上訴人請
          求被上訴人拆除系爭房屋樓板及樑侵入系爭土地上空
          部分，乃權利之正當行使，非權利濫用。
四、綜據右述，上訴人主張系爭房屋1、2樓頂板及樑侵入上訴人
    所有系爭土地如附圖藍色所所部分 12-15公分，即屬有據，
    而前開侵入部分，足以妨害上訴人系爭土地所有權之行使，
    故上訴人依民法第 767條規定，請求被上訴人將附圖藍色所
    示部分拆除，即無不合，應予准許。原審僅以被上訴人內牆
    未侵入上訴人所有系爭土地，未審酌系爭房屋樓板及樑是否
    侵越系爭土地之上空，遽為上訴人敗訴之判決，自有未洽，
    上訴意旨指摘原判決不當，求予廢棄改判，為有理由，自應
    由本院將原判決廢棄，改判如主文第2項所示。
五、本件上訴為有理由，依民事訴訟法第436條之1第3項、第450
    條、第78條，判決如主文。
中　　華　　民　　國　　94　　年　　5　　月　 　25　　日
                 民事第5庭審判長法　官  吳青蓉
                 　　　　 　　　法　官  周美雲
                                法  官  吳素勤
不得上訴
以上正本係照原本作成。
中　　華　　民　　國　　94　　年　　5 　　月　　25 　 日
                     　         書記官　曾寶生
